最高法院民事判決　　　　　　　　　　　　　　　　九十三年度台上字第七五三號
　　上　訴　人　丙○○
　　訴訟代理人　余淑杏律師
　　　　　　　　賴淑惠律師
　　被 上訴 人　乙○○
　　　　　　　　甲○○
　　　　　　　　丁○○
右當事人間請求損害賠償事件，上訴人對於中華民國九十一年六月五日台灣高等法院
第二審判決（九十一年度上字第一四六號），提起上訴，本院判決如下：
    主  文
原判決廢棄，發回台灣高等法院。
    理  由
本件上訴人主張：兩造之被繼承人葉水欉於民國九十年六月三十日死亡，其原所有坐
落臺北縣蘆洲市○○○○○段一八二之三○地號土地，經台北縣政府徵收為停車場用
地，因伊代理葉水欉提起行政訴訟救濟程序，該土地徵收補償費計新台幣（下同）二
百二十二萬六千六百七十一元，乃由台北縣政府提存於台灣板橋地方法院（下稱板橋
地院），致葉水欉無法領得前開補償費。伊於八十三年十月十四日與葉水欉及被上訴
人乙○○、甲○○訂立協議書（下稱系爭協議書），約定將前開土地徵收補償費分為
四份，每人各得一份，其提存期間之利息亦同，其中葉水欉及被上訴人乙○○、甲○
○部分，由伊於二個月內先行墊給，並依年息百分之五計付二個月利息，俟伊給付後
，全部提存金皆歸伊所有，伊有隨時領取之權。行政訴訟後經撤銷徵收處分時，原徵
收土地亦歸伊所有。嗣伊已於八十三年十二月十三日依約分別給付葉水欉及被上訴人
乙○○、甲○○各五十五萬六千六百六十九元，惟伊於八十九年十月二十六日、十一
月十六日持葉水欉之身分證、印鑑章、印鑑證明領取前開土地徵收補償費連同利息，
並經板橋地院提存所將該補償費存入葉水欉在台北縣蘆洲市農會帳號0000000
0000000號之帳戶內（下稱系爭帳戶）。詎伊於次日欲提領時，被上訴人竟變
更葉水欉之身分證及印鑑章，而拒絕伊提領。被上訴人明知葉水欉身分證及印鑑章並
未遺失，卻偽造文書擅自變更葉水欉印鑑章及身分證件，故意侵害伊領取補償費之權
利等情，爰依侵權行為及協議書契約及繼承之法律關係，（先位聲明）求為(一)確認被
繼承人葉水欉之系爭帳戶內之一百七十二萬八千三百二十四元及自八十九年十一月十
六日起至清償日止之利息為上訴人所有；(二)被上訴人應同意上訴人領取葉水欉系爭帳
戶內之前項存款本息；（備位聲明）求為命被上訴人連帶給付一百七十二萬八千三百
二十四元及自八十九年十一月十六日起至清償日止，按年息百分之五計算之利息之判
決（上訴人於原審追加上開之先位聲明）。
被上訴人則以：系爭土地為葉水欉所有，葉水欉受領系爭補償費適法有據，上訴人並
未舉證證明被上訴人有何不法侵害其權利之情事，不得依侵權行為及回復原狀之法律
關係為請求。況系爭協議書業經葉水欉撤銷，上訴人不得據以請求等語，資為抗辯。
原審維持第一審所為上訴人敗訴之判決，駁回其上訴，並駁回上訴人追加之訴，無非
以：上訴人在第二審本於協議書契約關係及繼承之法律關係，追加（先位聲明）請求
(一)確認被繼承人葉水欉之系爭帳戶內之一百七十二萬八千三百二十四元及自八十九年
十一月十六日起至清償日止之利息為上訴人所有；(二)被上訴人應同意上訴人領取葉水
欉系爭帳戶內之前項存款本息。核與上訴人在第一審請求之基礎事實難謂同一，主要
爭點亦無共同性，被上訴人復不同意上訴人為訴之追加，則上訴人追加之訴既不合法
，仍應就原訴（備位聲明）為審理。而上訴人所主張之事實，業據其提出協議書、收
據、葉水欉農會存摺影本等件為證，並為被上訴人所不爭執，堪信為真實。惟查依系
爭協議書第三條：「前項金額丙○○給付後，全部提存金皆歸丙○○所有，丙○○有
隨時領取之權」之約定，僅約明上訴人有領取系爭補償費之權，並未約定被上訴人乙
○○、甲○○或葉水欉有給付或返還其所受領系爭補償費之義務。上訴人依據系爭協
議書及繼承之法律關係，請求被上訴人給付系爭帳戶內之提存款金額一百七十二萬八
千三百二十四元及利息，洵屬無據。其次，葉水欉在其死亡之前之八十九年十一月十
六日即已變更其印鑑章及身分證件，且其曾於八十五年九月四日通知上訴人撤銷協議
，足見葉水欉生前即無意上訴人領取其系爭帳戶內之提存款，故變更系爭帳戶之印鑑
章應係葉水欉個人所為。上訴人主張被上訴人變更印鑑章，侵害其領取系爭補償費之
權利，亦非有據。從而，上訴人追加之訴不合法，應予駁回。上訴人本於侵權行為、
系爭協議書及繼承之法律關係，請求被上訴人連帶給付一百七十二萬八千三百二十四
元及利息，不應准許等詞，為其判斷之基礎。
惟查原審既認上訴人追加之訴為不合法，本應以裁定駁回之，始為適法。乃竟以判決
駁回，已有未合。其次，上訴人在第一審係主張被上訴人扣留葉水欉身分證及印鑑章
，而不依系爭協議書履行，由其領取系爭帳戶之補償費，自屬侵權行為，爰本於侵權
行為或契約回復原狀請求權，依民法第二百十三條之規定，請求被上訴人返還其於八
十三年十二月十三日所給付被上訴人之補償金一百六十八萬三千九百二十七元及自八
十三年十月十四日起加計法定遲延利息（見第一審卷第一○七頁、一一八頁、一二七
頁）。而上訴人在原審追加上開之「先位」聲明，則係主張：系爭協議書包含有贈與
及債權讓與性質，伊於給付義務履行後，即已取得系爭補償費所有權之權利，自得確
認系爭補償費為伊所有，並請求被上訴人同意其領取，本於協議書契約關係及繼承之
法律關係，而為請求云云（見原審卷第一四頁、一五頁、六三頁、六四頁）。查上訴
人前後兩項請求，其所主張之原因事實及請求權之基礎，似均源於同一之系爭協議書
，且上訴人依系爭協議書之約定，得否請求被上訴人返還八十三年十二月十三日所受
領上訴人之給付？上訴人有無取得系爭補償費所有權之權利？非不得依上訴人所主張
之事實及已提出之證據資料而加以利用之，自應儘量利用一次訴訟程序，予以澈底解
決兩造之紛爭。原法院疏未注意及此，逕認上訴人前後主張之基礎事實非屬同一，復
未經被上訴人同意，認其追加之訴為不合法，而予以判決駁回，亦有未合。再者，上
訴人在原審係主張被上訴人偽造變更葉水欉印鑑章及身分證件，侵害上訴人領取補償
費之權利云云，爰本於侵權行為、協議書契約關係及繼承之法律關係，聲明請求被上
訴人連帶給付現存放於葉水欉帳戶內之提存款金額「一百七十二萬八千三百二十四元
及自八十九年十一月十六日起至清償日止，按年息百分之五計算之利息」，核與上訴
人在第一審係依民法第二百十三條規定請求被上訴人返還所受領之給付「一百六十八
萬三千九百二十七元及自八十三年十月十四日起至清償日止，按年息百分之五計算之
利息」，其所主張之原因事實及聲明請求之金額均不相同，上訴人就其第一審之請求
是否為訴之變更或追加？被上訴人是否同意為追加或變更？原審未予以闡明，卻逕認
上訴人請求被上訴人連帶給付一百七十二萬八千三百二十四元本息為無理由，而為上
訴人敗訴之判決，駁回上訴人之上訴，尤欠允洽。上訴論旨，指摘原判決不當，求予
廢棄，非無理由。
據上論結，本件上訴為有理由。依民事訴訟法第四百七十七條第一項、第四百七十八
條第二項，判決如主文。
中　　　華　　　民　　　國　　九十三　　年　　　四　　　月　　 十五 　　日
                              最高法院民事第五庭
                                  審判長法官  朱  錦  娟
                                        法官  顏  南  全
                                        法官  許  澍  林
                                        法官  葉  勝  利
                                        法官  劉  延  村
      右正本證明與原本無異
                                               書  記  官
中　　　華　　　民　　　國　　九十三　　年　　　四　　　月　　二十七　　日
                                                                        Ａ
